臺灣高等法院臺南分院刑事判決
109年度上訴字第1098號
上  訴  人  臺灣臺南地方檢察署檢察官
被      告  吳進祿


上列上訴人因被告違反毒品危害防制條例案件，不服臺灣臺南地
方法院109年度訴字第625號中華民國109年6月30日第一審判決（
起訴案號：臺灣臺南地方檢察署109年度營毒偵字第85號），提
起上訴，本院判決如下：
    主  文
原判決撤銷。
本件公訴不受理。
    理  由
一、公訴意旨略以：被告甲○○前曾因施用毒品，迭經觀察勒戒及
    強制戒治，並經法院判處有期徒刑2年7月確定，於民國106
    年1月17日執行完畢，竟基於施用第一級毒品之犯意，於109
    年3月25日下午2時30分許，臺南市歸仁區仁壽宮旁廁所內，
    施用第一級毒品海洛因一次，因認被告涉犯毒品危害防制條
    例第10條第1項施用第一級毒品罪嫌。
二、按（一）起訴之程序違背規定者，應諭知不受理之判決，並
    得不經言詞辯論為之，刑事訴訟法第303條第1款、第307條
    定有明文。此所稱起訴之程序違背規定，係指檢察官提起公
    訴之訴訟行為於程序上有違法律之規定而言。而提起公訴之
    訴訟行為是否於程序上有違法律規定，原則上，固是以起訴
    時所存在之事項及法律規定為判斷，惟檢察官起訴後始發生
    之情事變更事由，致法院不能為實體審理及判決，亦屬「起
    訴之程序違背規定」（最高法院109年度台上字第3826號判
    決參照）；(二)又109年7月15日修正生效之毒品危害防制條
    例第20條第3項、第23條第2項，各規定：「依前項規定為觀
    察、勒戒或強制戒治執行完畢釋放後，3年後再犯第10條之
    罪者，適用前2項之規定」、「觀察、勒戒或強制戒治執行
    完畢釋放後，3年內再犯第10條之罪者，檢察官或少年法院
    （地方法院少年法庭）應依法追訴或裁定交付審理」，此次
    修正將追訴條件由觀察、勒戒或強制戒治執行完畢釋放後5
    年內改為3年內；且該「3年後再犯」，只要本次再犯（不論
    修正施行前、後）距最近1次觀察、勒戒或強制戒治執行完
    畢釋放，已逾3年者，即該當而應再令觀察勒戒，不因其間
    是否另犯第10條之罪經起訴、判刑或執行而受影響，亦為近
    來司法實務一致之見解。
三、經查：
(一)本件被告前因施用毒品，最近一次經法院裁定強制戒治，於
    90年5月25日停止戒治期滿未經撤銷而執行完畢，有臺灣高
    等法院被告前案紀錄表在卷可稽。被告本案被訴於109年3月
    25日下午2時30分許施用毒品犯行，係在前開強制戒治執行
    完畢3年後再犯，不得逕行起訴，是以訴追條件仍有欠缺。
(二)本件雖在修正生效前之109年5月27日起訴繫屬法院，有法院
    收文章戳可參（原審卷第7頁），上訴後審判中已在109年7
    月15日修法生效後，因法律修正之情事變更，起訴後發生訴
    追條件欠缺，致起訴程序違背規定，該程序違背規定之瑕疵
    ，無從於審判中補正，法院應不能為實體審理及判決，應依
    刑事訴訟法第303條第1款規定諭知不受理判決。
(三)至於檢察官以補充理由書敘明：被告前曾因施用毒品案件，
    迭經臺南地檢署檢察官以107年度毒偵字第2198號為附命戒
    癮治療之緩起訴處分確定，被告於108年10月11日完成附命
    戒癮治療（107年緩護療字第324號），事實上等同已受觀察
    勒戒執行完畢，有臺灣高等法院被告前案紀錄表及調卷查明
    ；本件在108年10月11日等同觀察勒戒執行完畢釋放3年後再
    犯，訴追條件並無不合云云；惟「附命緩起訴」之被告縱使
    完成「戒癮治療」，難認得與觀察、勒戒或強制戒治「已執
    行完畢」之情形等同視之。倘其施用毒品犯行距最近1 次「
    觀察、勒戒或強制戒治」執行完畢釋放後已逾3 年，縱係於
    完成戒癮治療3 年內再犯，仍應依修正後毒品條例第20條第
    1 項、第2 項規定進行「觀察、勒戒或強制戒治」程序，不
    得逕行起訴。此為最高法院近來一致見解（110年度台上字
    第2096號案件經由徵詢程序達成統一見解新聞稿參照），檢
    察官此節主張，並無可採，併予論駁。
四、原判決於109年6月30日裁判時，依修正前毒品危害防制條例
    規定及司法實務關於訴追條件舊見解（舊見解即指觀察勒戒
    或強制戒治執行完畢釋放5年內再犯施用毒品而經起訴、判
    刑，即不合於修正前毒品危害防制條例第20條第3項關於5年
    後再犯規定，而應依同條例第23條第2項訴追），認被告於
    最近一次觀察勒戒執行完畢後，5年內曾因施用毒品遭判處
    罪刑，而認本件應論處被告施用第一級毒品罪刑，固非無見
    ；惟查：(一)經檢察官上訴後，毒品危害防制條例第20條第
    3項、第23條第2項規定，於109年7月15日修正生效，因法律
    修正及司法實務見解之情事變更，本件犯行距被告最近一次
    觀察勒戒執行完畢釋放已在3年後，已不符合修正後毒品危
    害防制條例第23條第2項關於觀察勒戒執行完畢3年內再犯應
    予起訴之規定，其訴追條件欠缺，本件檢察官起訴程序因法
    律修正之情事變更而違背109年7月15日之新規定，原審於10
    9年6月30日判決時亦未及審酌，自有違誤。(二)檢察官上訴
    意旨略以：本件並不該當修正後毒品危害防制條例第20條第
    3項「3年後再犯」訴追條件之規定，應重為觀察勒戒云云，
    就起訴條件之指摘，為無理由，應由本院撤銷改判。綜上，
    本件依刑事訴訟法第303條第1款規定為不受理判決之諭知，
    並不經言詞辯論為之。
據上論斷，應依刑事訴訟法第369條第1項前段、第364條、第303
條第1款、第307條，判決如主文。　　
中　　華　　民　　國　　110 　年　　6 　　月　　28　　日
                  刑事第四庭審判長  法  官  郭玫利
                                    法  官  陳金虎
                                    法  官  蔡廷宜
以上正本證明與原本無異。
如不服本判決應於收受送達後20日內向本院提出上訴書狀，其未
敘述上訴理由者，並得於提起上訴後20日內向本院補提理由書（
均須按他造當事人之人數附繕本）「切勿逕送上級法院」。
　　　　　　　　　　　　　　　　　　　書記官  葉宥鈞
中　　華　　民　　國　　110 　年　　6 　　月　　28　　日